臺灣高等法院民事判決　　　　　　　　　94年度建上字第16號
上　訴　人　育騰聯合工程有限公司
法定代理人　乙○○
訴訟代理人　鍾開榮律師
上　訴　人　丙○○
訴訟代理人　林政憲律師
　　　　　　葉鞠萱律師
　　　　　　詹茗文律師
複　代理人　劉怡秀律師
上列當事人間給付工程款事件，兩造對於中華民國93年12月15日
臺灣士林地方法院92年度建字第35號第一審判決各自提起上訴，
本院於96年1月24日言詞辯論終結，判決如下：
    主      文
原判決關於駁回育騰聯合工程有限公司下列第二項之訴部分，暨
命育騰聯合工程有限公司負擔訴訟費用之裁判均廢棄。
上訴人丙○○應再給付育騰聯合工程有限公司新台幣伍拾伍萬伍
仟肆佰柒拾陸元，及自民國九十二年十二月十七日起至清償日止
，按週年利率百分之五計算之利息。
育騰聯合工程有限公司其餘之上訴駁回。
丙○○之上訴駁回。
第一審關於命育騰聯合工程有限公司負擔本訴訴訟費用部分，及
第二審訴訟費用關於育騰聯合工程有限公司上訴部分，由丙○○
負擔十分六，餘由育騰聯合工程有限公司負擔。第二審訴訟費用
關於丙○○上訴部分，由丙○○負擔。
    事實及理由
甲、本訴部分：
一、上訴人即被上訴人育騰聯合工程有限公司 (下稱育騰公司)
    起訴主張：
(一)被上訴人即上訴人丙○○於民國九十二年七月二十三日與育
    騰公司簽訂設計工程合約書，委託育騰公司設計裝修其所有
    坐落於臺北市○○街一二○巷十二號一、二樓及地下一樓房
    屋（以下簡稱系爭工程），約定總工程預算為新台幣 (下同
    )二百六十萬元（營業稅百分之五另計 ），付款方式為合約
    簽訂給付百分之三十、平頂隔間完成給付百分之三十、塗裝
    完成給付百分之二十五、完工驗收給付百分之十五。育騰公
    司已依約完成全部工程，並依丙○○指示追減工程金額二十
    四萬九千六百六十五、追加工程金額六十四萬零五百二十二
    元，正進行未包含於合約內之地下室牆壁漏水檢修工程及最
    後清潔工作時，丙○○竟於同年十一月三日要求育騰公司撤
    場，並於同年十一月五日委由律師發函終止兩造合約關係，
    且丙○○於同年九月二十五日交付、發票日為同年十月一日
    、面額六十五萬元之第三期工程款支票，屆期提示亦遭退票
    ，爰訴請丙○○給付已完成部分工程款一百五十五萬二千九
    百五十六元等語（細目詳如附件）。並聲明：(1)丙○○應給
    付育騰公司一百五十五萬二千九百五十六元，及自起訴狀繕
    本送達翌日起至清償日止，按週年利率百分之五計算之利息
    。(2)育騰公司願供擔保，請准宣告假執行。
(二)對丙○○抗辯所為之陳述：
   (1)兩造於九十二年七月二十三日就系爭工程簽訂「設計工程
     合約書」，丙○○於簽約時給付一半簽約金、舊建物拆除
     完畢後之同年七月三十一日再給付一半簽約金，隔間及木
     作完成時於同年九月一日給付第二期款，塗裝完成之第三
     期款則於違章拆改工程完成經丙○○認同後，於同年九月
     二十四日開立九十二年十月一日之支票給付，並委託銀行
     代收。嗣因丙○○之妻於同年十月一日致電表示存款不足
     ，請求育騰公司抽票，惟銀行表示無法抽票，以致退票。
     此部分工程款六十五萬元雙方應無爭議，爭議事項應僅限
     於臺北市政府工務局建築管理處（以下簡稱建管處）查報
     違章拆除後衍生之拆改追加工程款、其他追加工程款、最
     後一期工程驗收款。
   (2)系爭工程因鄰居檢舉，於九十二年八月七日、同年九月十
     九日遭建管處查報違章，須拆除部分已完成之工程，經育
     騰公司配合丙○○至建管處多次溝通，並對已完成之工程
     拆除修改，始免於違章建築之認定，不得令育騰公司對於
     因設計不良及未依建管處規定施工致生之拆改費用負責。
     況丙○○對於建管處查報時建議之施作材料及方式並不認
     同，執意要求育騰公司依其指示施作及追加，致生二次查
     報動作，非可歸責於育騰公司，此部分衍生之拆改費用應
     由丙○○負擔。又上開違章查報後之變更設計項目多達十
     一項，育騰公司均依丙○○指示施作，並於九十二年九月
     三十日以前完成，丙○○始於同年九月二十四日簽發第三
     期工程款支票，按工程之進行有一定程序，油漆塗裝必須
     待所有工程完成後始能進行，接著進行清潔打掃工作，最
     後辦理工程驗收，丙○○既已給付第三期款，足證系爭工
     程已進工完工驗收階段，並非遲延未完工。
   (3)丙○○第三期工程款支票退票後，育騰公司本於誠意，主
     動於九十二年十月三日邀丙○○夫妻至工程現場，將上開
     支票交還丙○○，以利其註銷退票紀錄，雙方並就系爭工
     程再一次討論，寫成紀錄稿，記載追加工程及收邊小工程
     ，育騰公司表示因工程已完成，如再修改需三週始能完工
     ，丙○○表示不急，故於紀錄稿上記載：「施工期限：十
     月七日至十月二十七日共三星期完工」。又丙○○之妻於
     同年十月十日表示其父親不滿意丙○○挑選之地磚，將自
     行僱工於同年十月十六日進場施作，請育騰公司敲除已完
     工多時之地磚，育騰公司乃於同年十月十三日將新舖設之
     地磚敲除，惟丙○○僱工施作地磚一再延期，育騰公司遲
     至同年十月二十四日始能進場繼續施工，故上開三週工作
     期限應扣除九十二年十月十三日至同年月二十三日不能施
     工之時間，施工期限應展延至同年十一月七日。是以，本
     件工期之遲延乃因丙○○對工程一再指示修改追加所致，
     非可歸責於育騰公司，育騰公司不負遲延責任，丙○○竟
     於同年十一月三日勒令育騰公司退場，應賠償育騰公司因
     契約終止而生之損害。
   (4)系爭工程所有材料均由育騰公司人員帶丙○○至材料商處
     挑選，經丙○○同意後始施作，工程進行期間丙○○全程
     至現場監工，育騰公司未曾接獲丙○○所謂施工草率之停
     工指示，丙○○亦未對追加已施作完成之工程為任何異議
     之表示，其竟於完工後始指摘育騰公司遲延完工、偷工減
     料、施工草率而終止契約，並否認曾指示追加工程，顯然
     違背誠信原則。
   (5)依設計工程合約書第二十二條規定：「 甲方（即丙○○）
     如有特殊情況必須終止工程之進行，應書面通知乙方，甲
     方並應支付乙方至通知到達時已完成部分之工程費用，及
     已進場之材料費用。」故育騰公司所請求者為育騰公司已
     完成之工程款，不因尚有未完成項目而受影響。
   (6)臺北市室內設計裝修商業同業公會鑑定報告書第三頁、第
     四頁之工程內容雖非合約約定項目，惟育騰公司均係依丙
     ○○指示施作完成，並經丙○○認同，鑑定單位僅憑丙○
     ○單方面主張，即認應予拆除回復原狀，顯不合理，此部
     分拆除並回復原狀費用七萬二千六百二十六元應全部扣除
     。關於現場已施作而數量短少部分，其中第四項、第六項
     水泥粉刷部分確實符合數量，第七項一樓廚房地坪墊高係
     依據現場狀況施作，第十四項二樓浴室及外牆防水係為美
     觀之用，第四十項大門輔助鎖完成後嗣遭丙○○拆除更換
     ，至於第三十五項切牆移位為新設工程，第十七項、第十
     八項樓梯踏板、第二十一項、第二十七項實木門組、第三
     十二項開關插座安裝、第三十七項車庫洗衣間地板排水、
     第三十八項、第三十九項房間及廁所水平把手、第四十一
     項玻璃層板夾具、第四十三項衣櫥把手、第四十五項神明
     廳落地窗、第四十六項廚具吊櫃、第四十七項崁燈等已於
     追加減總表中扣除，不在請求範圍，此部分應扣除十二萬
     二千二百五十九元。關於瑕疵及未施作部分，其中第一項
     、第二項一樓電捲門、第八項、第九項樓梯踏板拆除重作
     、第十五項廚具美耐板臺面、第十九項、第二十項空調設
     備拆卸安裝、第二十九項、第三十項房間木門拆除重作、
     第四十四項一樓沙發背造型等，均經丙○○指示變更或同
     意施作，第十七項一樓客廳及二樓主臥天花板施作時已依
     水平儀設定水平，第二十一項、第二十二項二樓地坪採獨
     立空間施作標準，無須拆除重作，第十四項一樓餐檯石材
     檯面只需增加高度，無庸拆除，第四十項地下室壁面滲水
     不可歸責於育騰公司，此部分應扣除四萬三千三百八十九
     元。關於現場未施作部分，第二項二樓浴室砌浴缸貼馬賽
     克係依丙○○指示，改施作於一樓浴室，第三項水造石材
     檯面切面盆孔加鑽水龍頭、第四項二樓浴廁石材檯面、第
     五項衣櫃門片、第七項包階梯立板等，育騰公司已於追加
     減總表中扣除，不在請求範圍內，第八項樓梯刷漆雖不含
     立板，但仍須處理鐵板，此費用不能扣除，第六項五斗櫃
     、第十項一樓硫化銅門已完成，嗣經丙○○要求拆除，此
     部分應扣除八萬九千二百三十二元。
二、丙○○則以：
(一)系爭設計工程合約書第五條規定，第四期款應於完工驗收時
    給付，丙○○否認育騰公司已完成全部工程，育騰公司就此
    部分應負舉證責任。
(二)兩造於九十二年七月二十三日簽訂設計工程合約書，由育騰
    公司負責丙○○住宅整修工程，約定工程期限為九十二年九
    月三十日，惟育騰公司遲延一個月餘未能完工，且施工草率
    、品質拙劣、偷工減料、浮報工程數量、不服從丙○○監督
    指示，已施作部分工程即有三十餘項未符約定品質，丙○○
    乃依設計工程合約書第二十三條第二款、第三款、第四款約
    定，於九十二年十一月五日以達法字第一五○九○號律師函
    向育騰公司為終止契約之意思表示，並請求育騰公司賠償丙
    ○○因此所生之損害。
(三)本件設計圖說關於前院棚架高度超過三公尺、長度超過建築
    線、未以透明採光罩為頂蓋等違反臺北市違章建築處理要點
    規定之設定，乃育騰公司所設計，並非訴外人陸彥甫所設計
    。育騰公司為室內裝修專業公司，應知悉如何裝修將構成違
    章建築，其於設計施工時，自應妥善避免，保障丙○○免受
    強制拆除，詎育騰公司違約未依合約第九條後段規定，繪製
    施工圖交丙○○審核，且未告知丙○○有何裝修設計違法情
    事，以致育騰公司設計施工之雨遮、隔牆遭檢舉，須修改施
    作，致生損害於丙○○，幸該部分修改施作未影響全部工程
    施工之進行，亦未遭勒令停工。育騰公司未曾與丙○○協議
    延長工期，詎育騰公司遲延完工經丙○○終止契約後，竟主
    張該工程曾遭建管處查報拆除修改，解免其違約遲延完工責
    任，顯無理由。
(四)丙○○於簽約後即依約簽發第一、二、三期工程款支票予育
    騰公司，丙○○已兌現前三期工程款一百五十六萬元，並無
    任何遲延違約情事，惟因育騰公司於開工前未依設計工程合
    約書第七條第七項、第九條第二項規定提供施工計劃書、材
    料樣品、施工圖等予丙○○確認，即逕自施工，以致施工品
    質與約定不符，且丙○○查知育騰公司不法浮算工程數量，
    丙○○乃依法主張同時履行抗辯，兩造合意另行協議核減工
    程款，並調整第三、四期應付工程款數額，依協議育騰公司
    自應退回第三期支票予丙○○，惟育騰公司以支票已經銀行
    託收為由未予返還，丙○○為保障自身權益，乃未兌現第三
    期支票，而由育騰公司於退票後無條件返還丙○○退補。嗣
    因育騰公司工程品質不符等諸多問題，未能與丙○○核定確
    認工程款金額，丙○○自尚無給付第三期款之義務，而無遲
    延違約可言。
(五)依設計工程合約書第八條第二項約定：「本工程範圍經雙方
    同意後增減之，議定其價格，並以追加減確認單並入合約附
    件。」第九條約定：「凡圖說中未經註明而為施工上所必須
    ，或慣例上及相關法規規定所應有者，乙方亦須照做，不得
    推諉或要求加價。」查本件育騰公司所列追加工程款未經丙
    ○○同意，亦未議價併入合約附件，丙○○自無給付義務，
    且追加工程中有育騰公司因設計、施工不良、未依建管處規
    定施工致生之拆改費用，係可歸責於育騰公司事由致生之損
    害，依民法第二百二十七條、第四百九十五條規定，自應由
    育騰公司負擔，故育騰公司請求追加工程款六十四萬零五百
    二十二元，顯無理由。
(六)依設計工程合約書第二十三條第二項第六款約定：「乙方（
    即育騰公司）倘因上列四項之一遭終止合約時，應即停工負
    責遣散工人，並將到場材料機具交由甲方（即丙○○）使用
    ，無論甲方自辦或另行招商承辦，應俟工程完工再行結算，
    甲方因此所受一切損失，應由乙方或其保證人負責賠償。倘
    甲方因故停止工程時，乙方亦應立即停止並負責遣散工人，
    其已完工之工程到場存料，由甲方核實給價。」查本件裝修
    工程育騰公司未施作及浮算數量總計五十六萬四千零一元，
    經兩造協議由丙○○自辦發包項目費用為二十萬三千四百十
    二元，應自總工程款扣除，又因育騰公司違約遲延未完工，
    丙○○終止契約後，自行委請第三人完成育騰公司未完工部
    分，發包項目費用三十二萬八千四百五十元，另育騰公司未
    依約施工及瑕疵部分，丙○○另行支出修復拆改費用七十萬
    六千九百七十六元，且本件因育騰公司違約遲延完工，丙○
    ○須另行租屋並增加停車費支出，依上開契約約定及民法第
    二百二十七條、第二百三十一條規定，育騰公司應按日給付
    千分之一遲延罰金並賠償丙○○所受之損害共計十八萬七千
    四百元，經抵銷後，育騰公司已無工程款可得請求，尚應賠
    償丙○○因此所受之損害。
(七)臺北市室內設計裝修商業同業公會鑑定報告書就育騰公司現
    場已施作而與合約不符部分，鑑定金額為七萬二千六百二十
    八元，就數量短少部分，鑑定金額為二十八萬零六十五元，
    就現場已施作而具瑕疵部分，鑑定修補費用為十七萬九千六
    百二十四元，就現場未施作部分，鑑定金額為十萬三千七百
    九十七元。惟關於現場已施作而與合約不符應拆除部分，漏
    未加入工程管理費百分之五及稅金百分之五。關於數量短少
    部分，應扣減工程管理費百分之五及稅金百分之五，而非依
    雙方議定之○．九三八折扣減，又第一項一樓室內地坪事實
    上不需敲除，第二項一樓新作廚房粉刷層育騰公司並未敲除
    ，第三項拆除物清運費用至少有六車，而非一車，第十五項
    浴室淋浴門石材門檻並未施作，現場不鏽鋼門檻與合約約定
    材質不同，應予拆除復原，第三十三項餐廳地板插應為丙○
    ○自行安裝，第三十四項燈具安裝為燈具廠商負責安裝，第
    三十五項切牆移位費用、第四十二項衣櫥不鏽鋼拉盤均係浮
    報項目。關於現場已施作而具瑕疵部分，除應計入稅金百分
    之五外，第一、二項電捲門係育騰公司擅自變更材質，應拆
    除重作，非僅扣減差價，第三、四項玄關矮鞋櫃育騰公司始
    終未更改，第八至十一項樓梯踏板係育騰公司擅改材質，應
    全部拆除重作，第十三項三合一鋁門門鎖市價應為四千元，
    而非一千元，第十五項廚具檯面拆除更換杜邦人造石材，係
    育騰公司未經丙○○審閱材質之情形下擅自施作，第十七項
    天花板下垂，係因育騰公司施工未使用水平儀，必須拆除重
    作，第十九項至第二十項空調設備與約定不符，第二十一項
    至第二十二項地坪敲除重鋪，係育騰公司施工不當，應拆除
    重作，第二十七項紗門更換已於瑕疵表列明，第二十八項門
    鎖價格應為四千元，而非一千五百元，第二十九、第三十項
    、第三十四項房間木門拆除，係因育騰公司違約所致，應拆
    除重作，第三十一項插座面板與原合約價差達一百六十二元
    ，應拆除重作，第三十六項拆除物施工廢棄物清運應為五車
    。關於現場未施作部分，第十項硫化銅門從未安裝，並應計
    入百分之五稅金等語，資為抗辯。
(八)原審扣除系爭工程不符合約、瑕疵、未施作、回復原狀、遲
    延違約金等金額後，認丙○○應給付之總工程款為一百六十
    三萬八千五百零八元云云，與事實不符，其明細如下：
(１)拆除假設工程部份（ A大項）：編號三1F室內地坪粉刷層敲
    除部份：其中車庫及廚房地坪實際上並未敲除，浮報數量為
    17.8㎡，應扣減12522元 。編號四1F新作廚房粉刷層敲除部
    份：此未敲除部份為22㎡，應扣減4746元。編號五拆除物清
    運部份，育騰公司施工時，將拆除之廢棄物全部倒入廚房，
    最少應扣減六車共16884元 ，故此工程部分育騰公司僅得請
    求87080元。
(２)泥作石才工程部份（B大項）：其中編號四一樓地坪拋光石
    英磚部份，列入自辦發包之扣減項目 ，應扣減118,825元，
    浴缸貼馬賽克部份，系爭工程合約並未有任何追加確認單，
    丙○○亦否認有何追加變更；且丙○○將該部份列入未施作
    之扣減項目，應扣減此部份之費用16884元 。編號十五2F浴
    室壁面貼瓷磚施工不平部分：應予拆除，可扣減4500元。是
    以，育騰公司此部分得請求之工程款僅為227354元。
(３)木作工程部份（C大項）：其中編號一6MM矽酸鈣板造型天花
    板部份，鑑定人甲○○證述天花板沒有抓好水平，並經本院
    95年2月17日勘驗屬實，應扣減全部價金38280元。編號四1-
    2F3CM樓梯踏板部分：施工數目及施作材料均不符 ，應全部
    拆除重作，除應負擔合理拆除費用3000元外，尚應依契約扣
    減該項目全部價金34143元，編號五1-BF3CM樓梯踏板 (六分
    夾板)部份不符原契約約定，屬工作瑕疵 ，除得要求育騰公
    司負擔合理拆除費用3000元外，尚得依契約扣減該項目全部
    價金11256元。編號六2樓地坪面材敲除及重舖柚木實木地板
    部份：育騰公司於第一次施工時因重大瑕疵而重舖，詎重舖
    時一部分未拆除舊部，直接於其上再次鋪設；一部分拆除後
    重舖，導致同一層樓竟有三種高度之重大瑕疵，應予扣減。
    編號八柳安實木門組：材質與合約不符，且實木門有變形、
    彎曲，門縫無法密合等情，應予拆除重作，故應扣減全部拆
    除之價款42210元，兩相扣減結果 ，木作工程部份（C大項）
    ，育騰公司僅得請求363,533元。
(４)塗裝工程部分（D大項）部份：C大項編號八柳安實木門組材
    質與合約不符，應予拆除重作，該部分既應全部拆除重作，
    自應全部重新塗漆，是以，育騰公司此部份僅得請求之工程
    款為122316元。
(５)水電工程部份（E大項）：其中編號七國際牌大面板部份：
    未依約安裝每個價值262元之國際牌大面板，現場安裝僅每
    個值100元，應全部拆除重裝，應扣減9980元（計算式：280
    ×38×0.938＝9980.32）。編號八餐廳地板插座部份：丙○
    ○於原審已將餐廳地板插座未施作，應扣減1408元列入扣減
    項目，有原審被證4照片12之未完工照片可稽 ，燈具安裝部
    份：概由燈具廠商免費安裝，丙○○只須支出燈具之材料費
    用，育騰公司竟將燈具安裝另行計價收取報酬，應依法扣減
    10421元。是以育騰公司此部份僅得請求139453元。
(６)五金配件工程部份（G大項）：1.編號六衣櫥不銹剛拉籃部
    份：系爭合約C大項編號19、22及24等衣櫥每尺之單價費用
    高達4,350元，依裝潢慣例應包含於衣櫥抽屜費用內。而衣
    櫥抽屜費用既應包含於衣櫥費用內，該等衣櫥不銹剛拉籃又
    係代替衣櫥抽屜，因此該等衣櫥不銹剛拉籃即應包含於系爭
    合約C大項編號19、22及24等衣櫥費用內，自應依法扣減165
    08元，是以育騰公司此部份得請求工程款僅為19470元。
(７)金屬鋁料鐵件工程部份（H大項）：編號八廚房三合一鋁門
    門鎖部份：原審認為廚房三合一鋁門門鎖更新，合理市價應
    扣減1500元云云，惟查該等三合一鋁門門鎖並非市面流通之
    種類，而係鋁門廠商特定使用之鎖，業經鎖匠到場估價合理
    市價應為4000元，有估價單乙紙可稽。是以，育騰公司此部
    份僅得請求工程款223456元。
(８)廚具部份（I大項）：兩造就廚房廚具係約定：廚具檯面採
    用杜邦人造石材質、吊櫃門片採用美耐板材質。詎育騰公司
    竟違約將廚具檯面亦採用美耐板材質裝潢，應拆除更換杜邦
    人造石，扣減30970元為是 。廚房冰箱吊櫃拆除部份：未經
    兩造合意，不得請求，並應扣減廚房冰箱吊櫃之拆除費用80
    0元。故該項目育騰公司僅得請求17907元。
(９)空調部份（K大項）：其中編號二普羅分離式冷氣部份，系
    爭工程合約並未有任何追加確認單，丙○○除得要求育騰公
    司應負擔合理拆除費用7000元外，尚得依契約扣減該項目全
    部價金26264元 。是以，育騰公司此部份得請求之工程款應
    僅為87269元。
(１１)其他扣除金額部分可扣除101264元：
  1.拆除非合約項目及瑕疵物之施工廢棄物清理費用應為14070
    元：鑑定報告就該項備註欄已說明估算基礎僅有「鑑定報告
    之第3、5、14、23及25項」等拆除項目之廢棄物，顯然範圍
    過少，未將其餘拆除項目列入估算。丙○○另請廠商估算廢
    棄物應為五車14070元。 2.二樓陽台鋁門門鎖更新應為4000
    元：原判決理由認為二樓陽台鋁門門鎖更新，合理市價應扣
    減1500元云云，惟查該等三合一鋁門門鎖並非市面流通之種
    類，而係鋁門廠商特定使用之鎖，業經鎖匠到場估價合理市
    價應為4000元，有估價單乙紙可稽。3.總計此部分應扣款金
    額為101264元。綜上，育騰公司就工程款得請求之金額為00
    00000元。（87080+227354+363533+122316+139453+8518+19
    470 +223456+17907+63233+87269+11132+0000－000000＝00
    00000）。
(八)並聲明：(1)育騰公司之訴駁回。(2)如受不利判決，願供擔保
    請准宣告免為假執行。
三、原審就育騰公司本訴之請求判決丙○○應給付育騰公司八萬
    二千四百三十三元，及自九十二年十二月十七日起至清償日
    止，按週年利率百分之五計算之利息，而駁回育騰公司其餘
    之請求。兩造就其敗訴部分，均聲明不服，求為廢棄原判決
    不利於己部分，育騰公司並聲明丙○○應再給付育騰公司一
    百四十七萬零五百二十三元，及自九十二年十二月十七日起
    至清償日止，按週年利率百分之五計算之利息；丙○○則聲
    明駁回育騰公司在第一審之訴。二造就對造之上訴，均求為
    駁回上訴。
四、兩造不爭執之事實：
    育騰公司主張兩造於九十二年七月二十三日簽訂設計工程合
    約書，由育騰公司設計裝修丙○○之住宅，約定總工程預算
    為二百六十萬元（營業稅百分之五另計），付款方式為合約
    簽訂給付百分之三十、平頂隔間完成給付百分之三十、塗裝
    完成給付百分之二十五、完工驗收給付百分之十五，丙○○
    已給付前二期工程款一百五十六萬元，第三期工程款支票六
    十五萬元於九十二年十月一日退票，餘款尚未支付，丙○○
    於同年十一月三日要求育騰公司撤場，並於同年十一月五日
    委由律師發函終止兩造合約關係之事實，業據育騰公司提出
    設計工程合約書（原審卷第十三頁至第十九頁）、工程預算
    書（原審卷第二十頁至第二四頁）、規劃平面圖（原審卷第
    二五頁至第二六頁）、達穩法律事務所九十二年十一月五日
    （92）達法字第一五○九○號函（第二七頁至第二九頁）等
    影本為證，並為丙○○所不爭執，育騰公司此部分之主張自
    堪信為真實。
五、得心證之理由：
    育騰公司主張兩造另有約定追加及追減工程，總工程款增為
    二百九十九萬零八百五十六元（營業稅百分之五另計），育
    騰公司已依約完工，並未遲延，丙○○不得終止契約，應給
    付工程尾款一百五十五萬二千九百五十六元（含稅）乙節，
    則為丙○○所否認，並以前揭情詞置辯。是本件兩造爭執要
    旨厥為：(一)丙○○終止契約是否合法？(二)育騰公司得否
    請求工程款？(三)系爭工程遭查報為違建所生之拆改費用應
    由何人負擔？(四)兩造就追加工程有無達成合意？(五)丙○
    ○就裝潢部分得否主張扣款？(六)丙○○對育騰公司有無其
    他損害賠償債權可供抵銷？
(一)丙○○終止契約是否合法？
    本件丙○○抗辯育騰公司遲延完工，育騰公司則主張丙○○
    已交付第三期塗裝工程款支票，而油漆塗裝必須待所有工程
    完成後始能進行，系爭工程業於九十二年九月三十日前完工
    ，嗣因兩造再於同年十月三日協議追加工程，約定於同年十
    月二十七日完工，因同年十月十三日至同年月二十三日實際
    不能施工，施工期限應展延至同年十一月七日，丙○○於同
    年十一月三日勒令育騰公司退場，育騰公司不負遲延責任云
    云。按兩造簽訂之設計工程合約書第七條第四項第一款規定
    ：「工程期限：應於民國九十二年九月三十日前完工並報驗
    收。」第二十三條第二項約定：「下列情形之一發生時，甲
    方（即丙○○）得終止本合約：：：2.乙方逾規定期限尚未
    開工，或開工後工程進行遲緩，作綴無常或工人機具設備不
    足不能依限期完工者」，此有上開合約附卷可稽（原審卷第
    十五頁、第十八頁）。經查丙○○提出育騰公司於九十二年
    十月三日書立之紀錄表載明：「鐵門地面洗石子重洗。對講
    機調整將孔蓋住或矽利康收邊或水泥。鐵捲門調整（水平及
    放下時會變形，微調至地面）。控制器固定於柱子上（往上
    固定）。車庫抹石子上方實木收邊。牆與大理石地坪交接（
    油漆及打矽利康）。玄關矮鞋重做。玄關高鞋櫃重做，分成
    三座，以利拆移。入口拱門重新磨平貼皮染色。木拉門整修
    油漆。入口拱門與地坪交接矽利康收邊。客廳電視櫃重做。
    客廳天花板（間接燈光鳥嘴水平）。餐具櫃重做。一樓樓梯
    轉角高櫃（建議現場櫃身貼皮門片重做）─因此櫃與廁所嵌
    入櫃聯結。一樓門片改柳安實木門門框磨過再染色。一樓拋
    光石英磚重做。一樓鋁窗掉漆修補。一樓廚房、壁磚貼滿，
    柱外角用收邊條（吊櫃須先行卸下）。一樓浴室鏡臺壁磚不
    平重貼。一樓浴缸直角部分ＳＴ收邊或加石材。樓梯踏板有
    受損部分磨平染色。樓梯立板建議取消（儘量同一材質噴同
    樣漆）。二樓木地板拆除重做（地面不平之處若可刨除則予
    以刨除，否則建議以獨立空間為水平）。二樓小孩房天花板
    補強（因挖燈孔）。二樓陽臺鋁門未裝，紗窗重做寬邊紗窗
    以利裝把手（目前為暫時性）。二樓陽臺鋁門ＳＴ門檻填水
    泥砂漿後重新固定。二樓主臥一鋁窗立料損傷，更換立料。
    主臥衣櫃（門口）重做，玻璃拉門衣櫃建議現場處理。主臥
    電腦桌重做（須固定於牆角）。主臥浴室ＳＴ框移位（或開
    口位置對調）。二樓小孩房燈具排列改採梅花型。二樓房間
    門改實木柳安門斗磨平染色。地下室暗門重做，加裝門止。
    一樓室內主機處斜板固定（建議改活動式以利機械維修）。
    地下室樓梯邊縫封板未刷漆。地下室尚有多處壁漏水（因觀
    察中）。一樓石材階梯木作，建議門片玻璃可於此時做，門
    片可用可拆式鉸鍊。小孩房衣櫃重做（因門框擋住開啟而有
    修有櫃身尺寸、美背板假門片有一片出釘）。全室踢腳板拆
    除木作。二樓陽臺加裝插座。二樓陽臺鋁門加門止。一樓廁
    所加門止。玄關屋頂玻璃更換成二片。木大門門鎖後門均未
    安裝」等語（原審卷第四八頁至第四九頁），此為育騰公司
    所不爭執，經核前揭紀錄表所列應施工項目與原合約附件所
    列之工程項目多有重疊，且紀錄表內多半係指明應施作而未
    施作之工程或現有工作物之瑕疵修補方式，而非育騰公司所
    謂之追加工程，經原審囑託臺北市室內設計裝修商業同業公
    司鑑定後，亦認有多項合約約定惟現場未施作之項目（參見
    鑑定報告書第二七頁，詳述如後），此有鑑定報告書及現場
    照片各一件足考（證物外置），參以證人即聯浩營造工程有
    限公司員工陳妍伶到庭證稱：「丙○○委託我到現場估價，
    我到現場看已有人施作，但依專業角度應尚未完工。因為有
    櫃子尚未組裝，地下室有一面牆尚未塗裝，還在滲水，地坪
    不平，母親房的鋁窗裸露尚未施作，木地板隆起，小孩房的
    牆壁傾斜，二樓主臥室的衣櫃門扇尺寸不符無法裝上去，二
    樓廁所沒有門。我有看過原本之合約書，依照工程慣例應將
    工程完全施作完成才叫全部完工」（參見原審九十三年四月
    十四日言詞辯論筆錄，第一九○頁、第一九一頁），證人陸
    彥甫則證稱：「現場是有些瑕疵，是否符合完工標準在工程
    上有點模糊，嚴格說來並未完工，但工程界常常事後才修補
    ，只是驗收問題，現在是未施作完工」等語綦詳（參見原審
    九十三年十一月十日言詞辯論筆錄，第三三六頁），應認育
    騰公司確實未於九十二年九月三十日工程完工期限之前完成
    系爭工程合約所載之全部項目而有所遲延，符合系爭設計工
    程合約書第二十三條第二項丙○○終止契約之要件。至上開
    紀錄表上雖載明：「施工期限十月七日至十月二十七日共三
    星期須完工」等語，惟此部分既非追加工程，自無另行起算
    工程期限可言，該記載應係兩造就育騰公司修補瑕疵期限之
    約定，非謂育騰公司得因此解免遲延完工之責任。又育騰公
    司雖提出九十二年九月三十日完工照片三十幀為證（第二○
    七頁至第二二一頁），惟充其量僅能證明育騰公司將照片內
    所拍攝之項目完成，不能證明系爭工程已全部完工。復查，
    丙○○於九十二年十月五日以（92）達法字第一五○九○號
    律師函為終止契約之意思表示乙節，有律師函在卷可稽（第
    二七頁至第二八頁），育騰公司亦不否認已收到上開文書之
    送達，應認系爭設計工程合約已合法終止。
(二)育騰公司得否請求工程款？
    查兩造簽訂之設計工程合約書第二十二條規定：「甲方（即
    丙○○）如有特殊情況必須終止工程之進行，應書面通知乙
    方（指育騰公司），甲方並應支付乙方至通知到達時已完成
    部分之工程費用，及已進場之材料費用。」第二十三條第二
    項第六款約定：「乙方倘因上列前四項之一遭終止合約時，
    應即合意停工負責遣散工人，並將到場材料機具交由甲方使
    用，無論甲方自辦或另行招商承辦，應俟工程完工再行結算
    ，甲方因所受一切損失，應由乙方或其保證人負責賠償。倘
    甲方因故停止工程時，乙方亦應立即停止並負責遣散工人，
    其已完工之工程及到場存料，由甲方核實給價。」等語（原
    審卷第十八頁）。經查，系爭工程於完工前，因遲延完工而
    經丙○○合法終止契約，已如前述，依上開約定，就已完成
    部分之工程費用，應俟丙○○自辦或招商承辦工程完工再行
    結算。而系爭合約終止後，丙○○自承業已自行招商發包完
    工（參見原審卷第二百三十二頁），並於九十三年四月十五
    日提起反訴主張損害金額，應認就育騰公司於合約終止後，
    扣除應賠償之金額，仍得請求已完成部分之工程費用（金額
    如後述）。
(三)系爭工程遭查報為違建所生之拆改費用由何人負擔？
    本件育騰公司主張系爭工程因遭二度查報為違建而拆除修改
    ，衍生之追加工程款應由丙○○負擔云云。惟按，臺北市違
    章建築處理要點第三點第一款、第五點第一項、第十七點規
    定：「新違建：指民國八十四年一月一日以後新產生之違建
    。」「新違建應查報拆除。但符合第六點至第二十一點規定
    者，得免予查報或拍照列管。」「搭建於建築物露台或一樓
    法定空地之無壁體透明棚架，其高度在三公尺以下或低於該
    層樓層高度，每戶搭建面積與第六點雨遮之規定面積合併計
    算在三十平方公尺以下，且未占用開放空間、巷道、防火間
    隔（巷）或位於法定停車空間無礙停車者，拍照列管。」又
    建築法第七十七條之二第二項、第三項、第九十五之一條規
    定：「前項建築物室內裝修應由經內政部登記許可之室內裝
    修從業者辦理。室內裝修從業者應經內政部登記許可，並依
    其業務範圍及責任執行業務。」「違反第七十七條之二第一
    項或第二項規定者，處建築物所有權人、使用人或室內裝修
    從業者新臺幣六萬元以上三十萬元以下罰鍰，並限期改善或
    補辦，逾期仍未改善或補辦者得連續處罰；必要時強制拆除
    其室內裝修違規部分。室內裝修從業者違反第七十七條之二
    第三項規定者，處新臺幣六萬元以上三十萬元以下罰鍰，並
    得勒令其停止業務，必要時並撤銷其登記；其為公司組織者
    ，通知該管主管機關撤銷其登記。」核建築法第七十七條之
    一要求室內裝修應由內政部登記許可之室內裝修從業者辦理
    之立法理由，係為確保室內裝修業者具備足夠專業，依據相
    關建築、消防等法令施工，避免產生違章建築或違反公共安
    全；是以，室內裝修業者承作裝潢工程時，自應本其專業，
    對於有違反法令之虞之設計，應對業主善盡告知義務，而不
    得推諉要求業主自行研究建築法規。經查，兩造設計工程合
    約書、規劃平方面均未載明系爭工程有無違反建築法令之虞
    或違反法令責任歸屬等問題，育騰公司復未舉證證明曾對丙
    ○○善盡告知義務，竟違反建築法令施工，以致工程二度遭
    查報拆除，對於嗣後衍生之拆改費用，自不得列為追加工程
    款而請求丙○○給付。
(四)兩造就追加工程有無達成合意？
    本件育騰公司主張兩造簽訂合約後，嗣口頭合意追加工程款
    六十四萬零五百二十二元，丙○○雖否認曾同意追加工程云
    云。經查：民間裝潢工程之進行，業主或裝潢業者於現場施
    工進行中，追加或變更施工項目，乃恆常之事，且本件追加
    之項目多達六十餘項，若丙○○不同意現場施作之追加工程
    ，育騰公司豈會無故自行追加之理，況上開追加施作之工資
    、材料費及其他購置設備費用均係育騰公司墊付，如未獲丙
    ○○之首肯，育騰公司擅自施工，結算工程款時勢必無從請
    款致血本無歸，育騰公司無視於此而甘冒此風險，實有違常
    理及經驗法則。況育騰公司所提出之追加施作工程項目多達
    六十餘項，依現場施作情形，明顯得以辨認為合約外之項目
    ( 例如ＢＦ樓梯拆除、地下室地磚敲除地坪全面打毛、主臥
    室新增衣櫃、新增影像對講機、追加歐式冰箱櫃等 )；而丙
    ○○經常前往現場巡視，如追加工程未經其同意，其何以未
    當場立即阻止施作，亦不可思議，至於證人即鐵工陳德北、
    證人即水電工蔡漢宗則、證人即兩造友人陸彥甫、證人即木
    工丁○○、證人即木工吳政龍均僅證實追加工程均係依育騰
    公司指示而施工，但對於育騰公司施工有無經過丙○○同意
    一節均不清楚云云，尚不能據而認定追加工程未經丙○○之
    同意，故本院綜合各項情節，認為系爭追加工程雖未依設計
    工程合約書第八條之約定，以追加減確認單併入合約附件，
    仍應認上開追加工程已取得丙○○之同意，始合乎常理，故
    育騰公司請求給付追加工程之價款，洵屬正當。
(五)丙○○就裝潢部分得否主張扣款？
    原審依育騰公司聲請囑託臺北市室內設計裝修商業同業公會
    鑑定系爭工程現場已施作之工作物有無非合約約定之項目？
    現場已施作且符合合約約定之項目，其數目、品質有無瑕疵
    ？有無兩造合約約定而現場未施作之項目？該會鑑定後製有
    鑑定報告書及現場照片各一本足考（證物外置）。丙○○雖
    提出伯登實業有限公司、輝璜有限公司、勝楙金屬有限公司
    、致元實業有限公司、文易玻璃有限公司之統一發票影本（
    原審卷第一八一頁至第一八三頁）、聯浩營造工程有限公司
    工程預算書（原審卷第二三五頁至第二三六頁）等影本各一
    件為證，抗辯其自行委請第三人完成育騰公司未完工，發包
    項目費用三十二萬八千四百五十元，另就拆除違反合約及瑕
    疵部分支出修復拆改費用七十萬六千九百七十六元云云，惟
    丙○○發包第三人施作之工程與兩造原合約約定項目、材質
    等並非完全相同，且各公司報價是否符合市場合理價格，尚
    非無疑，本院認應以鑑定單位鑑定之價格為據，較為合理。
    又依原合約附件所列之各項目金額總計為二百七十七萬二千
    零十八元（原審卷第二四頁），兩造議價為二百六十萬元，
    如設計工程合約書第四條所示（原審卷第十四頁），核算兩
    造議定之折數為○．九三八折（0000000/0000000=0.938）
    ，故鑑定單位鑑定之各項金額及本院以下認定均以前揭折數
    為據。茲就附件所列各項目分述如下：
  1.項目Ａ拆除、假設工程部分：
    原合約約定此部分工程款為十八萬零二百二十元，育騰公司
    主張追加工程一萬二千元，丙○○辯稱育騰公司就該部分僅
    得請求87080元 。經查，關於編號二所示一樓洗衣區ＲＣ平
    臺拆除工程，屬於原合約項目，惟現場並未施作，打折後應
    扣除二千八百十四元（參見鑑定報告第二七頁第一項）。關
    於編號三所示一樓室內地坪粉刷層敲除，現場實際施作數量
    為六十點三平方公尺，較合約估算之六十五點三平方公尺短
    少五平方公尺，應扣減三千五百十五元（參見鑑定報告第五
    頁第一項），丙○○主張應扣減之上開數量，並未舉證證明
    ，不足採信。關於編號四所示一樓新作廚房粉刷層敲除，現
    場施作數量為十四平方公尺，較合約估算之二十二平方公尺
    短少八平方公尺，應扣減一千七百二十元（參見鑑定報告書
    第五頁第二項）。關於編號二十二所示拆除物清運，依合約
    所估項目比對現場少作或未施作項目，鑑定單位研判應扣減
    一車，尚稱合理，打折後應扣除二千八百十四元（參見鑑定
    報告書第五頁第三項），丙○○辯稱應扣減六車之運費，尚
    嫌無據。關於追加工程ＢＦ樓梯拆除工程費用2814元及地下
    室地磚敲除地坪全面打毛8442元部分，如丙○○不予同意，
    何不當場阻止，且裝潢業者，如未獲業主同意，衡情不可能
    擅自拆除，故兩造就此部分追加工程應已達成合意，此部分
    追加工程款金額自得請求，而樓梯之拆除既係丙○○所同意
    ，則丙○○就ＢＦ樓梯拆除後回復原狀所生之費用四萬五千
    元主張抵銷（參見鑑定報告書第三頁第二項），自不應准許
    。總計項目Ａ拆除、假設工程部分，育騰公司得請求之工程
    款未稅金額為十六萬九千四百三十九元（計算式：
    180220x0 .000-0000-0000-0000 －0000＋2814＋
    8442=169439）。
  2.項目Ｂ泥作石材工程部分：
    原合約約定此部分工程款為五十四萬三千八百十二元，育騰
    公司主張追減工程一萬二千四百四十元、追加工程十二萬三
    千五百十三元，丙○○則抗辯育騰公司僅得請求227354元。
    經查，關於編號一所示一樓砌一／二Ｂ磚牆（含水泥粉刷 ）
    部分，現場施作數量為二十八平方公尺，較原合約估算四十
    平方公尺短少十二平方公尺，應扣減一萬五千一百九十二元
    （參見鑑定報告第五頁第四項）。關於編號二所示一樓砌一
    Ｂ磚牆部分，現場施作數量為一點五平方公尺，較原合約估
    算四平方公尺短少二點五平方公尺，應扣減五千一百五十八
    元（參見鑑定報告第五頁第五項）。關於編號三所示一樓牆
    面水泥粉刷部分，現場施作數量為五十一平方公尺，較原合
    約估算一百二十平方公尺短少六十九平方公尺，應扣減一萬
    九千三百八十九元（參見鑑定報告第六頁第二七項）。關於
    編號五所示一樓廚房地坪墊高（含混凝土壓送車）部分，現
    場施作數量為七平方公尺，較原合約估算十五平方公尺短少
    八平方公尺，應扣減二萬四千零十二元（參見鑑定報告第六
    頁第七項）。關於編號九所示一樓廚房壁面貼瓷磚工資部分
    ，現場施作數量為二十平方公尺，較原合約估算二十八平方
    公尺短少八平方公尺，應扣減四千三百五十二元（參見鑑定
    報告第六頁第八項）。關於編號十所示一樓浴室壁面貼瓷磚
    工資部分，現場施作數量為十九平方公尺，較原合約估算二
    十六平方公尺短少七平方公尺，應扣減三千八百零八元（參
    見鑑定報告第六頁第九項）。關於編號十一所示一樓浴室全
    室加廚房地坪防水部分，現場施作數量為三十一平方公尺，
    較原合約估算四十平方公尺短少九平方公尺，應扣減三千零
    三十三元（參見鑑定報告第七頁第十項）。關於編號十二所
    示二樓砌一／二Ｂ磚牆（含水泥粉刷）部分，現場施作數量
    為十一點八平方公尺，較原合約估算二十五平方公尺短少十
    三點二平方公尺，應扣減一萬六千七百十一元（參見鑑定報
    告第七頁第十一項，育騰公司亦列為追減）。關於編號十三
    所示二樓牆面水泥粉刷部分，現場施作數量為二十六平方公
    尺，較原合約估算三十五平方公尺短少九平方公尺，應扣減
    二千五百二十九元（參見鑑定報告第七頁第十二項）。關於
    編號十五所示二樓浴室壁面貼瓷磚工資，現場施作數量為十
    五點五平方公尺，較原合約估算三十三平方公尺短少十七點
    五平方公尺，應扣減八千八百六十四元（參見鑑定報告第七
    頁第十三項），且因此部分施工不平整應敲除重貼，依合理
    市價估算費用為四千五百元（參見鑑定報告第二十頁第二五
    項），丙○○自得主張抵銷。關於編號十六所示二樓浴室加
    外牆防水部分，現場施作數量為二十五平方公尺，較原合約
    估算四十三平方公尺短少十八平方公尺，應扣減六千零六十
    六元（參見鑑定報告第七頁第十四項）。關於編號十七所示
    二樓浴室砌浴缸貼馬賽克部分，鑑定單位認並未施作（參見
    鑑定報告書第二七頁第二項），育騰公司主張兩造合意更改
    至一樓浴室施作，並提出完工照片一幀為證（原審卷第三○
    一頁），且丙○○亦未予否認或請求拆除，應認兩造就此部
    分確有合意，此部分金額爰不扣除。關於編號二二石材門檻
    部分，現場施作為不鏽鋼門檻，與原合約不符，育騰公司復
    未能舉證證明兩造有更改材質之合意，此部分打折後金額一
    萬一千八百十八元不得請求，育騰公司亦不得請求材質差額
    （參見鑑定報告第八頁第十五項）。關於編號二六所示人造
    石材臺面切面盆孔加鑽水龍頭孔部分，屬合約項目而現場未
    予施作，打折後應扣除一千八百七十六元（參見鑑定報告第
    二七頁第三項，育騰公司亦列為追減）。關於編號二七所示
    二樓浴廁石材臺面（含擋水板）部分，屬合約項目而現場未
    予施作，打折後應扣除四千二百二十一元（參見鑑定報告第
    二七頁第四項，育騰公司亦列為追減）。關於編號二八所示
    一廚餐檯櫃石材檯面（含磨邊）部分，現場施作之檯面未與
    牆面密合而有縫隙，屬嚴重瑕疵，此部分打折後金額七千五
    百零四元不得請求（參見鑑定報告第十七頁第十四項）。又
    追加廚房浴室地壁磚差價補貼43793元、玄關地坪拋光石英
    磚改南非淺黑價差9963元、餐具櫃牆面增貼馬賽克及木框
    8720 元、廚房流理臺變更而修改窗戶位置3752元、地下室
    地坪防水16875元、地下室地磚材料費用11250元、樓梯孔改
    灌ＲＣ之價差11000元，兩造已達成合意，且現場已有施作
    ，育騰公司請求此部分之費用，應屬合理。至於玄關因違建
    查報拆除、水泥粉刷及廚房地磚修補等工程，係因違建拆改
    所生費用應由育騰公司負擔，已如前述，此部分自不得請求
    ，至於丙○○主張以敲除玄關地坪南非黑色石英磚合理費用
    五千元（參見鑑定報告書第三頁第一項）、餐具櫃牆面馬賽
    克敲除合理費用三千元（參見鑑定報告書第三頁第二項）予
    以抵銷部分，因該追加項目兩造已有合意，且完工後已使用
    多年，實際亦未敲除，此部分抵銷之抗辯，不足採信。另丙
    ○○主張其一樓地坪改舖拋光石英磚，自行發包支出118825
    元部分，應予扣減，並提出廠商開具之收據乙紙為據。惟查
    一樓地坪已舖設完畢，因丙○○之父不滿意其色澤而自行僱
    工舖設，非可歸責育騰公司，其主張改舖拋光石英磚費用應
    予扣減，即非有理由，總計項目Ｅ水電工程部分，育騰公司
    得請求之工程款未稅金額為四十七萬二千九百十六元（計算
    式：543812x0.000-00000-0000-00000-00000－0000－0000
    －0000-00000-0000-0000－0000-0000-00000-0000-0000-0
    004＋43793＋9963＋8720＋3752＋16875＋11250＋11000=47
    6416）。
    3.項目Ｃ木作工程部分：原合約約定此部分工程款為七十三
    萬五千一百十五元，育騰公司主張追減工程八萬二千零五十
    元、追加工程十四萬九千零五十五元，丙○○則抗辯育騰公
    司僅得請求363533元。經查，關於編號三所示輕隔間（雙面
    雙層四分石膏版加二分矽酸鈣版）部分，現場施作金額為六
    萬二千五百六十三元，較原合約估算八萬九千四百十元短少
    二萬六千八百三十七元（參見鑑定報告第八頁第十六項）。
    另天花板未抓好水平，影響觀瞻，業經本院於95年2月17日
    至現場履勘屬實，然本院認全部拆除重作，有違公平，但應
    扣減其價值損失10000元 。關於編號四所示一至二樓三公分
    樓梯踏板部分，依合約約定應為實木，現場材質為夾板，其
    價值減少10000元 ，又現場施作之數量為十三階，較原合約
    估算二十三階短少十階，應扣減二萬六千二百六十元（參見
    鑑定報告第八頁第十七項，育騰公司亦列為追減）。關於編
    號五所示一樓至地下樓樓梯踏板（六分夾板）部分，現場勘
    查其樓梯踏板使用正常，現場施作價值高於原合約估算，丙
    ○○請求拆除重作為無理由（參見鑑定報告第十六頁第十項
    ）；又現場施作數量為十二階，較原合約估算十七階短少五
    階，應扣減四千六百九十元（參見鑑定報告第八頁第十八項
    ，育騰公司亦列為追減）。關於編號六所示柚木實木地板（
    海島型）部分，現場施作數量為十二點六坪，較原合約估算
    十五坪短少二點四坪，應扣減一萬零一百三十元（參見鑑定
    報告第八頁第十九項）。關於編號七所示全室ＰＶＣ踢腳板
    部分，現場施作數量為一百六十五尺，較原合約估算二百七
    十尺短少一百零五尺，應扣減六千四百零五元（參見鑑定報
    告第九頁第二十項）。關於編號八所示柳安實木門組（門斗
    門片）部分，現場材質為胡桃木貼皮，與合約不符，本院認
    無拆除重作必要，但應扣減價值損失約一萬元，又重作之房
    門數量為五樘平方公尺，較原合約估算六樘短少一樘，應扣
    減七千零三十五元（參見鑑定報告第九頁第二一項，育騰公
    司亦列為追減）。關於編號九所示一樓至地下樓暗門組（門
    斗門片）部分，現場成品門框無法與門片密合，施作品質不
    良，須拆除重作，此部分打折後金額三千二百八十三元不得
    請求，丙○○並得以拆除合理費用一千元主張抵銷（參見鑑
    定報告第十五頁第五項、第六項）。關於編號十一玄關高鞋
    櫃部分，現場施作數量為三點九尺，較原合約估算四點八尺
    短少零點九尺，應扣減三千六百七十二元（參見鑑定報告第
    九頁第二二項）。關於編號十一所示玄關矮鞋櫃部分，原合
    約為系統櫃，育騰公司施作木作櫃，此部分打折後金額五千
    六百二十八元不得請求（參見鑑定報告第十五頁第四項），
    丙○○並得以拆除費用一千元主張抵銷（參見鑑定報告第十
    四頁第三項）。關於編號第十四客廳主牆面部分，現場施作
    數量為九點五尺，較原合約估算十三尺短少三點五尺，應扣
    減七千二百二十四元（參見鑑定報告第九頁第二六項）。關
    於編號十七餐具矮櫃（不含石材）部分，現場施作數量為六
    點五尺，較原合約估算七尺短少零點五尺，應扣減一千四百
    零七元（參見鑑定報告第九頁第二三項）。關於編號十八餐
    具吊櫃（含玻璃）部分，現場施作數量為六點五尺，較原合
    約估算七尺短少零點五尺，應扣減一千零三十二元（參見鑑
    定報告第九頁第二四項，育騰公司亦列為追減）。關於編號
    二四所示主臥衣櫃部分，現場施作數量為九點三尺，較原合
    約估算十點七尺短少一點四尺，應扣減五千七百十二元（參
    見鑑定報告第九頁第二五項），且衣櫃門片未施作，應扣減
    六千零三元（參見鑑定報告第二七頁第五項，育騰公司已列
    入追減）。關於編號二五所示主臥五斗櫃部分，屬合約項目
    而現場未予施作，打折後應扣除二萬二千五百十二元（參見
    鑑定報告第二七頁第六項）。關於編號二六所示包階梯立板
    部分，屬合約項目而現場未予施作，打折後應扣除九千五百
    六十八元（參見鑑定報告第二七頁第七項）。另追加車庫部
    分之窗臺增貼南非西石材（含加工）4690元、硫化銅門拆除
    改木作拱門15000元、新增客廳入口木拉門含油漆五金140
    00元、客廳新增矮系統矮櫃4221元、二樓房間木地板平舖改
    架高重做57200元、主臥新增衣櫃21200元、新增浴室明鏡木
    作造型6300元等工程，兩造有此合意，育騰公司請求此部分
    價款，自屬合理，應予准許。至於固定鞋櫃因違建查報修改
    為活動式工料5200元、及因違建查報而修改天花板2814元，
    應由育騰公司負擔，已如前述，此部分自不得請求，另丙○
    ○主張以拆除車庫窗臺南非黑石材合理費用三千元（參見鑑
    定報告第三頁第五項）、拆除木作拱門合理費用六千元、拆
    除客廳新增矮系統矮櫃合理費用八百元（參見鑑定報告第三
    頁第七項）、拆除主臥新增衣櫃合理費用六千元（參見鑑定
    報告第三頁第八項）、拆除浴室明鏡木作造型合理費用一千
    元（參見鑑定報告書第四頁第十項）予以抵銷部分，因上開
    追加項目，既經兩造同意，且丙○○已使用多年，再行主張
    拆除，亦違誠信，此部分之抗辯，非可採信。總計項目Ｃ木
    作工程部分，育騰公司得請求之工程款未稅金額為六十三萬
    七千九百五十一元（計算式：735115x0.000-00000－00000-
    00000-00000-0000-00000-000 0-00000-0000-0000 －0000
    －0000-0000-0000－0000－0000－0000－0000－0000 －
    00000- 0000＋4690＋15000＋5200＋14000＋4221＋57200
    ＋21200＋6300 =637951）。
  4.項目Ｄ塗裝工程部分：
    原合約約定此部分工程款為十五萬七千七百元，育騰公司主
    張追減工程一萬零八百元。經查，關於編號五實木門組（門
    斗門片）部分，現場施作數量為五樘，較原合約估算六樘短
    少一樘，應扣減三千零九十五元（參見鑑定報告第十頁第二
    七項，育騰公司亦列為追減）。關於編號十樓梯刷漆（含立
    板）部分，屬原合約項目而現場未施作，打折後應扣除七千
    零三十五元（參見鑑定報告第二七頁第八項，育騰公司亦列
    為追減）。總計項目Ｄ塗裝工程部分，育騰公司得請求之工
    程款未稅金額為十三萬七千七百九十三元（計算式：157700
    x0.000-0000-0000=137793）。
  5.項目Ｅ水電工程部分：
    原合約約定此部分工程款為二十一萬九千一百一十元，育騰
    公司主張追減工程六千五百六十元、追加工程四萬三千元，
    丙○○辯稱育騰公司僅得請求139453元。經查，關於編號三
    所示儲熱式熱水器移至樓下配電冷熱水管部分，鑑定單位認
    含工帶料合理市價為四千六百九十元，較原合約估算八千四
    百四十二元減少三千七百五十二元（參見鑑定報告第十頁第
    二八項）。關於編號六電話視訊配管線部分，現場施作數量
    為七組，較原合約估算之十組短少三組，應扣減二千二百五
    十元（參見鑑定報告第十頁第三一項）。關於編號七開關插
    座安裝部分，現場開關五十五個中之十七個為丙○○自行安
    裝，應扣減四千四百六十三元（參見鑑定報告第十頁第三二
    項，育騰公司亦列為追減），又現場施作開關面板為一般型
    面板，合理市價一組一百元，原估算折後價為二百六十二元
    ，應扣減六千一百五十六元（參見鑑定報告第二一頁第三一
    項）。關於編號十燈具安裝部分，現場施作數量為七十七組
    ，較原合約估算之一百零一組短少二十四組，應扣減二千四
    百七十六元（參見鑑定報告第十一頁第三四項），另編號八
    餐廳地板插座部份：丙○○於原審已將餐廳地板插座未施作
    ，應扣減1408元列入扣減項目，有原審被證4照片12之未完
    工照片可稽，自應予扣減。至丙○○辯稱燈具雖有安裝，惟
    係由第三人而非育騰公司安裝云云，乃變態事實而未舉證以
    實其說，委不足採。關於編號十一所示人感開關部分，因電
    線外露極易造成短路觸電危險，屬嚴重瑕疵，此部分金額一
    千四百零七元應予扣除（參見鑑定報告第二四頁第四七項 ）
    。關於編號十二切牆移位部分，由現場無法辨視確有施作，
    育騰公司復未能舉證證明以實其說，此部分金額二萬八千一
    百四十元應予扣除（參見鑑定報告第十一頁第三五項）。關
    於編號十七廚房水槽排水部分，依現場施作位置，估算合理
    市價一式為一千四百零七元，較原估算一千九百七十元減少
    五百六十三元（參見鑑定報告書第十一頁第三六項）。關於
    編號第二十車庫洗衣間配地板排水部分，車庫部分未予施作
    ，應扣除一千六百八十八元（參見鑑定報告第十一頁第三七
    項，育騰公司亦列為追減）。另追加新增影像對講機23450
    元、更換表前後線16000元等工程，兩造有此合意，此部分
    追加金額自得請求，至於丙○○主張得以拆除對講機回復原
    狀合理費用二千元予以抵銷，則不應准許。總計項目Ｅ水電
    工程部分，育騰公司得請求之工程款未稅金額為十九萬四千
    零八十元（計算式：
    219110x0.000-0000-0000-0000-0000－0000－0000－0000
    -00000-000-0000＋23450＋16000= 1926 72）。
  6.項目Ｆ玻璃工程部分：
    原合約約定此部分工程款為一萬一千六百四十元，育騰公司
    主張追加工程五萬三千二百七十五元。經查，關於追加廚房
    玄關天花舖強化噴砂玻璃3578元、玻璃明鏡6775元（浴室及
    主臥室牆面 ）、主臥浴室不鏽鋼玻璃間強化玻璃17800元、
    主臥衣櫃改外掛鋁框加噴砂強化玻璃拉門18000元、餐具吊
    櫃改鋁框加噴砂強化玻璃2769元等工程，均屬顯而易見之工
    程，丙○○如未同意，儘可拒絕育騰公司施作，其非但未予
    阻止，且使用迄今，自應認兩造有此合意而得請求，至於丙
    ○○主張就廚房玄關天花板舖強化噴砂玻璃合理拆除費用八
    百元（參見鑑定報告第四頁第十二項）、主臥明鏡合理拆除
    費用八百元（參見鑑定報告第九項）、餐具吊櫃改鋁框加噴
    砂強化玻璃合理拆除費用八百元（參見鑑定報告第四頁第十
    三項）主張抵銷，則為無理由，不應准許。總計項目Ｉ廚具
    部分，育騰公司得請求之工程款未稅金額為五萬九千八百四
    十元（計算式：11640x0.938＋3578＋6775＋17800＋18000
    ＋2769 =59840）。
  7.項目Ｇ五金配件工程部分：
    原合約約定此部分工程款為五萬九千二百八十元，育騰公司
    主張追減工程一萬四千三百六十元、追加工程八千八百元，
    丙○○則抗辯育騰公司僅得請求19470元 。經查，關於編號
    一所示房間水平把手（附輔助鎖）部分，現場施作數量為四
    組，較原合約估算之五組短少一組，應扣減二千六百二十六
    元（參見鑑定報告第十一頁第三八項，育騰公司亦列為追減
    ）。關於編號二房間水平把手（附指示鎖）部分，現場施作
    數量為一組，較原合約估算之二組短少一組，應扣減二千六
    百二十六元（參見鑑定報告第十一頁第三九項，育騰公司亦
    列為追減）。關於編號四所示大門輔助鎖部分，現場並未將
    鎖裝上，應扣減五千一百五十九元（參見鑑定報告第十二頁
    第四十項）。關於編號五玻璃層板夾具（一點掛）部分，現
    場施作數量為四組，較原合約估算之六十組短少五十六組，
    應扣減二千三百六十三元（參見鑑定報告第十二頁第四一項
    ，育騰公司亦列為追減）。關於編號六衣櫥不鏽剛拉籃1650
    8元部分 ，丙○○辯稱應包含於系爭合約Ｃ大項編號19、22
    及24等衣櫥費用內，詎育騰公司竟將衣櫥拉籃另行計價收取
    報酬，應予扣減。惟查系爭合約並無衣櫥應包含抽屜之約定
    ，且衣櫥拉籃係屬五金材料，與抽屜係屬木作性質不同，原
    應分開計價，丙○○上開抗辯不足信採。關於編號七所示衣
    櫥把手部分，現場施作數量為十二組，較原合約估算之二十
    四組短少十二組，應扣減二千四百七十六元（參見鑑定報告
    書第十二頁第四三項，育騰公司亦列為追減）。關於編號八
    書櫃及五斗櫃把手部分，屬原合約項目而現場未施作，打折
    後應扣除三千三百七十七元（參見鑑定報告第二七頁第九項
    ，育騰公司亦列為追減）。關於追加十組衣櫥不鏽鋼拉籃（
    含滑軌）8000部分，兩造有此合意，丙○○迄今亦使用中，
    此部分追加金額自得請求，至於丙○○主張以拆除回復原狀
    合理費用一千元予以抵銷（參見鑑定報告書第四頁第十四項
    ），為不可採。總計項目Ｇ五金配作工程部分，育騰公司得
    請求之工程款未稅金額為四萬四千九百七十八元（計算式：
    59280x0.000-00 00-0000-0000-0000-0000-0000＋8000=449
    78）。
  8.項目Ｈ金屬鋁料鐵件工程部分：
    原合約約定此部分工程款為三十四萬零七百二十元，育騰公
    司主張追減工程九千五百元、追加工程十九萬九千一百十五
    元。丙○○抗辯育騰公司僅得請求223456元。經查，關於編
    號一所示一樓硫化銅門部分，屬原合約項目而現場未施作，
    此業經證人陳德北證稱：「我後來有將門框拆下，是育騰公
    司叫我拆的，之前只有裝門框而沒有裝門，門就放在旁邊，
    育騰公司後來沒有叫我把門框裝上去」等語綦詳（參見原審
    九十三年四月十四日言詞辯論筆錄，第一八九頁至第一九○
    頁），此部分打折後應扣除一萬六千八百八十四元（參見鑑
    定報告第二七頁第十項）。關於編號二所示一樓不鏽鋼電捲
    門部分，現場施作為鍍鋅鋼板電捲門，與合約不符，丙○○
    否認曾同意變更材質，且證人陳德北證稱：「我是把目錄拿
    給育騰公司，育騰公司後來告訴我丙○○選那一種，我沒有
    直接聽到丙○○之選擇」等語（參見原審九十三年四月十四
    日言詞辯論筆錄，第一八九頁），不能證明丙○○曾同意變
    更材質，育騰公司復未能舉證以實其說，此部分打折後費用
    五萬六千二百八十元自不得請求，丙○○並得就拆除回復原
    狀合理費用五千元予以抵銷（參見鑑定報告第十四頁第一項
    、第二項）。關於編號五樓梯扶手部分，現場施作數為十二
    點六組，較原合約估算之十五點六組短少三組，此部分應扣
    減五千零六十四元（參見鑑定報告第十二頁第四四項）。關
    於編號八廚房三合一鋁門部分，育騰公司至今尚未將該門鑰
    匙交予丙○○，因此將門鎖退還，依合理市價估算應扣減一
    千五百元（參見鑑定報告第十七頁第十三項）。關於編號十
    六神明落地窗部分，現場施作數量為二十一才，較原合約估
    算之五十九才短少三十八才，此部分應扣減八千九百十一元
    （參見鑑定報告第十二頁第四五項，育騰公司亦列為追減）
    。關於追加鐵窗改鋁管料價差14500元、入口不鏽鋼花格門
    210 00元、正面採光罩Ｃ型鋼換成不鏽鋼管料價差45750元
    、增設不鏽鋼屋頂排水23220元、增設沖孔鐵板9000元、二
    樓主臥浴室隔間改不鏽鋼框10000元等工程部分，兩造有此
    合意，育騰公司之請求，應予准許。至於側面鐵架第一次拆
    除修改工資4690元及側面烤漆鋼板屋頂拆除及補鋼架舖ＰＣ
    板48 750元、正面採光罩突出部分縮短修改工資4690元，係
    因違建拆改所生費用應由育騰公司負擔，已如前述，此部分
    自不得請求。總計項目Ｈ金屬鋁料鐵件工程部分，育騰公司
    得請求之工程款未稅金額為三十四萬九千四百二十六元（計
    算式：340720 x0.000-00000-00000-0000-0000-0000-0000
    ＋145 00＋21000＋45750＋23220＋9000＋10000=349426）
    。
  9.項目Ｉ廚具部分：
    原合約約定此部分工程款為五萬六千七百元，育騰公司主張
    追減工程三千七百四十元、追加工程三千四百五十三元。經
    查，關於編號一所示廚具含吊櫃（美耐板門片）部分，現場
    施作數量為三百二十六才，較原合約估算之三百六十才短少
    三十四才，應扣減三千五百零八元（參見鑑定報告第十三頁
    第四六項，育騰公司亦列為追減）。關於廚房廚具部分，丙
    ○○抗辯原約定廚具抬面採用杜邦人造石材質，詎育騰公司
    違約採用美耐板材質，此部分應拆除更換杜邦人造石，扣減
    30 970元云云，然查兩造合約並未約定應採用杜邦人造石，
    丙○○上述抗辯，未能舉證以實其說，非可採信。至於追加
    歐式冰箱櫃部分3220元，丙○○迄今仍在使用中，育騰公司
    自得請求。總計項目Ｉ廚具部分，育騰公司得請求之工程款
    未稅金額為五萬二千八百九十七元（計算式：
    56700x0.000- 0000＋3220=52897）。
  10.項目Ｊ燈具部分：
    原合約約定此部分工程款為七萬八千三百六十元，育騰公司
    主張追減工程一萬零九百五十元、追加工程八百元。經查，
    關於編號二所示五十Ｗ角眼嵌燈部分，現場施作數量為七盞
    ，較原合約估算之十四盞短少七盞，應扣減二千二百九十六
    元（參見鑑定報告第十三頁第四七項，育騰公司亦列為追減
    ）。關於編號四化妝燈部分，屬於原合約項目而現場未施作
    ，打折後應扣除三千七百五十二元（參見鑑定報告第二七頁
    第十一項，育騰公司亦列為追減）。關於編號五樓梯燈部分
    ，屬原合約項目而現場未施作，打折後應扣除四千二百二十
    一元（參見鑑定報告第二七頁第十二項）。至於追加停車區
    壁燈部分，兩造有此合意，且現仍使用中，自得請求。總計
    項目Ｊ燈具部分，育騰公司得請求之工程款未稅金額為六萬
    三千九百八十三元（計算式：
    78360x0.000-0000-0000-0000 ＋750=63983）。
  11.項目Ｋ空調工程部分：
    原合約約定此部分工程款為十二萬八千五百元，育騰公司主
    張編號二所示一對一分離式冷氣（ 25000ＢＴＵ）改日立牌
    ，價格由二萬八千元追加為三萬八千元部分，丙○○固然否
    認曾同意更改品牌，惟查，經鑑定機關赴現場勘查，發現冷
    氣運作正常，且冷氣之品牌通常標示明顯，一般人均能輕易
    判別廠牌之不同，非如其他裝潢工程材質、施工方式等必須
    較有專業始能分辨其差異，倘丙○○果不同意此廠牌，當無
    繼續使用至今而無異議之理，應認此部分追加款為有理由。
    總計項目Ｋ空調工程部分，育騰公司得請求之工程款未稅金
    額為十二萬九千九百十三元（計算式：(000000-00000+3800
    0)x0.938=129913）。
  12.項目Ｌ衛浴設備及配件工程部分：
    原合約約定此部分工程款為八萬八千九百元，育騰公司主張
    追減工程七萬四千九百元、追加工程一萬七千六百元。經查
    ，關於追加二樓浴室內增設無框玻璃琳浴隔間15000元部分
    ，兩造確有此部分追加工程之合意，且丙○○現仍繼續使用
    中，此部分金額自得請求，其主張以拆除回復原狀合理費用
    二千元主張抵銷，則不應准許。總計項目Ｌ衛浴設備及配件
    工程部分，育騰公司得請求之工程款未稅金額為二萬八千一
    百三十二元（計算式： (00000-00000)x0.938＋15000=2813
    2）。
  13.項目Ｍ清潔部分：
    原合約約定此部分工程款為三萬九千九百六十元，育騰公司
    主張追減工程二萬四千九百六十元。經查，關於編號一所示
    施工垃圾清運部分，因一樓堆放之施作廢料垃圾為丙○○自
    行僱人處理，此為育騰公司所不爭執，打折後應扣除五千六
    百二十八元（參見鑑定報告第十三頁第四八項）。關於編號
    二所示清潔打蠟部分，因育騰公司自承尚未進行最後清潔打
    蠟工作，打折後應扣除二萬三千四百十二元（參見鑑定報告
    第二二頁第三七項，育騰公司亦列為追減）。總計項目Ｍ清
    潔部分，育騰公司得請求之工程款未稅金額為八千四百四十
    二元（計算式：39960x0.000-0000-00000=8442）。
  14.其他扣除金額：
  　除上述各項目外，經鑑定一樓至二樓鋁窗立料損傷，更新合
    理費用為六千元（參見鑑定報告第十五頁第七項）；一樓客
    廳空調室內機檢修孔位置未對準空調室內機，日後維修有困
    難，重開維修孔合理費用為二千五百元（參見鑑定報告第十
    六頁第十二項）；一樓浴室明鏡左側下方補貼壁磚合理費用
    為八百元（參見鑑定報告第十七頁第十六項）；廚房木作拱
    門及入口拱門重新磨平貼皮、一樓沙發背牆木作牆面破損起
    泡、二樓小孩房木作床頭書櫃表面凹洞掉漆不平修補合理費
    用為六千元（參見鑑定報告第十八頁第十八項）；二樓陽臺
    新砌牆內面水平有誤差，造成房間擺放床組無法貼近牆面，
    應予重砌，合理敲除費用為三千元（參見鑑定報告第十九頁
    第二三項），重砌磚牆及熱水器重新安裝之合理費用為一萬
    三千三百九十四元（參見鑑定報告第二十頁第二四項）；二
    樓小孩房網路斷線重新配線合理費用為一千五百元（參見鑑
    定報告第二十頁第二六項）；二樓陽臺紗門依育騰公司親撰
    之紀錄應更換為寬邊紗門以利裝把手，並拆除現場暫時性紗
    窗（本院卷宗第四八頁），拆除更換合理費用為二千五百元
    （參見鑑定報告第二十頁第二七項），二樓陽臺鋁門門鎖配
    合更新合理費用一千五百元（參見鑑定報告第二十頁第二八
    項）；一、二樓電源開關箱與空調主機電源配置錯誤，重新
    配線合理費用為三千元（參見鑑定報告第二一頁第三二項）
    ；門窗填縫、牆與大理石地坪交接處補漆並打矽利康、入口
    拱門與地坪交接處矽利康收邊、一樓採光罩鑽螺絲孔有漏水
    處矽利康填補合理費用為三千元（參見鑑定報告第二二頁第
    三三項）；一樓鐵捲門兩側牆面縫以水泥沙填補合理費用為
    一千五百元（參見鑑定報告第二三頁第四一項）；客廳電視
    櫃與牆面固定合理費用為三千元（參見鑑定報告第二三頁第
    四二項）；一樓邊櫃左側踢角板施工不良，尚有一小截未與
    櫃體切齊密合，合理瑕疵扣款五百元（參見鑑定報告第二四
    頁第四六頁）；二樓新開窗戶下方牆面均未作防水，導致小
    孩房牆面產生滲水起泡之壁癌現象，應於窗戶外邊框周圍作
    防水填補，合理費用為一千五百元（參見鑑定報告第二五頁
    第五一項）；以上瑕疵項目修補後油漆復原工程含批土合理
    費用為三萬五千元（參見鑑定報告第二二項第三五項）；拆
    除物非合約項目及瑕疵項目增加施工廢棄物，合理費用一萬
    一千二百五十六元（參見鑑定報告第四頁第十三項、第二二
    頁第三六項）。至於其他丙○○爭執之不合約定、短少、瑕
    疵等部分，本院認尚無扣款之必要，無庸逐一贅述。總計此
    部分應扣款之金額為九萬五千九百五十元（計算式：6000+
    2500+800+6000+3000+13394+1500+2500+1500+3000+300+300
    0＋1500＋3000＋500+1500+35000+11256=95950）。
  15.遲延違約金：
    查系爭設計工程合約書第七項第六項約定：「乙方（指育騰
    公司）若有拖延，以致影響甲方（指丙○○）工程進度時，
    甲方得自工程費中按日扣除千分之一。」本件兩造依合約約
    定之工程期限為九十二年九月三十日，育騰公司未能依限完
    工，已如前述，至九十二年十一月三日丙○○要求育騰公司
    撤離現場為止，遲延三十四日，每日違約金按總工程費二百
    六十萬元之千分之一計算，合計工程遲延違約金為八萬八千
    四百元，丙○○得自工程費中扣除。
  16.綜上，扣除系爭工程不符合約、瑕疵、未施作、回復原狀、
    遲延違約金等金額後，丙○○應給付之總工程款為二百十六
    萬七千五百三十二元（計算式：169439+476416+637951+137
    793+192672+59840+44978+349426+52897+63983+129913＋28
    132＋0000-00000 - 00000=0000000） 。而丙○○前已給付
    工程款一百五十六萬元，此為兩造所不爭執，加計百分之五
    營業稅後，育騰公司得請求之工程款為六十三萬七千九百零
    九元（計算式：(0000000-0000000)ｘ1.05=637909）。
(六)丙○○對育騰公司有無其他損害賠償債權可供抵銷？
    丙○○抗辯其因施工遲延支出三個月停車費八千元及租屋費
    用七萬五千元而受有損害云云，關於停車費部分，丙○○固
    提出泊客萊停車股份有限公司停車證明一件為證（原審第二
    六五頁），惟該停車塔位於敦化北路二○七號八樓之三，與
    系爭工程所在地臺北市○○街一二○巷十二號相距非近，是
    否確為丙○○因育騰公司完工遲延所生之損害，實非無疑，
    關於租屋支出部分，丙○○未能舉證以實其說，丙○○此部
    分抗辯委不足採。
六、按「給付無確定期限者，債務人於債權人得請求給付時，經
    其催告而未為給付，自受催告時起，負遲延責任，其經債權
    人起訴而送達訴狀，或依督促程序送達支付命令，或為其他
    相類之行為者，與催告有同一之效力」，「遲延之債務，以
    支付金錢為標的者，債權人得請求依法定利率計算之遲延利
    息」，民法第二百二十九條第二項、第二百三十三條第一項
    前段分別有明文規定。綜上所述，系爭工程因育騰公司未期
    限完工，經丙○○合法終止契約，扣除不符合約、瑕疵、未
    施作、回復原狀、遲延違約金，並依兩造合約加計百分之五
    營業稅後，育騰公司尚得請求丙○○給付工程款六十三萬七
    千九百零九元，及自起訴狀繕本送達翌日即九十二年十二月
    十七日起至清償日止，按週年利率百分之五計算之法定遲延
    利息，為有理由，應予准許，逾此部分之請求為無理由，應
    駁回之。原審就丙○○應給付育騰公司上開之工程款，僅判
    命丙○○應給付育騰公司八萬二千四百三十三元，尚有未合
    ，自應再給付育騰公司五十五萬五千四百七十六元，原審就
    上開應再給付部分，為育騰公司敗訴之判決，尚有違誤，育
    騰公司上訴指摘關於此部分之判決不當，求予廢棄改判，為
    有理由，自應由本院將此部分廢棄改判如主文第二項所示。
    。其餘不應准許部分，育騰公司上訴指摘原判決不當，則為
    無理由，應駁回其餘之上訴。關於於假執行之聲請，因本院
    判決後不得上訴即告確定，已無宣告假執行之必要，此部分
    之聲請，原審予以駁回，並無不合。至於原審判命丙○○應
    給付育騰公司八萬二千四百三十三元本息部分，核無不合，
    丙○○上訴論旨指摘原判決關於此部分不當，求予廢棄並駁
    回育騰公司在第一審之訴，則為無理由，應駁回其上訴。
乙、反訴部分：
一、丙○○起訴主張：丙○○與育騰公司於九十二年七月二十三
    日簽立設計工程合約書，由育騰公司負責裝修丙○○之住宅
    ，約定總工程款二百六十萬元，工程期限至九十二年九月三
    十日，惟期限屆至育騰公司遲延一個月餘未能完工，且施工
    草率、品質拙劣、偷工減料、浮報工程數量、不服從丙○○
    監督指示，丙○○乃依設計工程合約書第二十三條第二款、
    第三款、第四款約定，於九十二年十一月五日以達法字第一
    五○九○號律師函向育騰公司為終止契約之意思表示，並請
    求育騰公司賠償丙○○因此所生之損害。查丙○○已依約給
    付前二項工程款共計一百五十六萬元，本件裝修工程育騰公
    司未施作及浮算數量總計五十六萬四千零一元，經兩造協議
    由丙○○自辦發包項目費用為二十萬三千四百十二元，又因
    育騰公司違約遲延未完工，丙○○終止契約後，自行委請第
    三人完成育騰公司未完工部分，發包項目費用三十二萬八千
    四百五十元，另育騰公司未依約施工及瑕疵部分，丙○○另
    行支出修復拆改費用七十萬六千九百七十六元，且本件因育
    騰公司違約遲延完工，丙○○須另行租屋並增加停車費支出
    ，依上開契約約定及民法第二百二十七條、第二百三十一條
    規定，育騰公司應按日給付千分之一遲延罰金並賠償丙○○
    所受損害共計十八萬七千四百元，經抵銷後，育騰公司已無
    工程款可得請求，尚應賠償丙○○八十四萬九千七百六十一
    元等語。並聲明：(一)育騰公司應給付丙○○八十四萬九千
    七百六十一元，及自起訴狀繕本送達翌日起至清償日止，按
    週年利率百分之五計算之利息。(二)丙○○願供擔保，請准
    宣告假執行。
二、育騰公司則以：
 (一)依雙方合約約定，簽訂給付第一期款百分之三十、平頂隔
     間完成給付百分之三十、塗裝完成給付百分之二十五、完
     工驗收給付百分之十五。按工程之進行有一定程序，油漆
     塗裝必須待所有工程完成後始能進行，接著進行清潔打掃
     工作，最後辦理工程驗收，被告已於九十二年九月二十四
     日給付同年十月一日到期之第三期款支票，足證系爭工程
     已進工完工驗收階段，並非遲延未完工。嗣因第三期款支
     票退票，兩造就系爭工程再一次討論寫成紀錄稿，約定施
     工期限至九十二年十月二十七日，丙○○指稱育騰公司工
     程遲延達一個多月並非屬實。育騰公司既未遲延違約，丙
     ○○逕行終止契約，請求損害賠償，為無理由。
(二)系爭工程係訴外人陸彥甫設計，因丙○○堅持依設計圖及其
    指示施工，以致遭建管處二次查報拆除，此部分不可歸責於
    育騰公司，拆改費用應由丙○○負擔。
(三)丙○○主張系爭工程育騰公司未施作及浮算數量總計五十六
    萬四千零一元部分，業經鑑定單位鑑定，育騰公司就鑑定單
    位核算之少作數量再扣減金額十五萬七千八百零六元之金額
    予以認同。又丙○○主張兩造協議由丙○○自辦發包部分，
    育騰公司業已列入追減，未於本訴請求。另丙○○主張解約
    後自行發包完工支出費用三十二萬八千四百五十元部分，因
    育騰公司未逾期完工，就丙○○自行變更設計委請第三人施
    作之費用無庸負責。至丙○○主張育騰公司施工瑕疵支出拆
    改費用七十萬六千九百七十六元，鑑定單位已提出鑑定報告
    ，育騰公司就鑑定單位核算金額再扣減十三萬六千二百三十
    五元之金額予以認同。
(四)並聲明：(1)丙○○之訴駁回。(2)如受不利判決，願供擔保請
    准宣告免為假執行。
三、原審判決駁回丙○○反訴之請求，丙○○聲明不服，求為廢
    棄原判決，並判決育騰公司應給付丙○○八十四萬九千七百
    六十一元，及自反訴起訴狀繕本送達翌日起至清償日止，按
    週年利率百分之五計算之利息。育騰公司則求為駁回上訴。
四、經查，系爭工程扣除不符合約、瑕疵、未施作、回復原狀等
    費用，再扣除育騰公司應賠償之金額，丙○○尚應給付育騰
    公司工程款六十三萬七千七百零九元之事實，業於本訴部分
    論述明確，不再贅述，則丙○○訴請育騰公司賠償八十四萬
    九千七百六十一元，及自起訴狀繕本送達翌日起至清償日止
    ，按週年利率百分之五計算之利息，為無理由，應予駁回。
    原審就反訴部分，駁回丙○○全部之請求及其假執行之聲請
    ，核無違誤，丙○○上訴論旨指摘原判決關於此部分不當，
    求予廢棄改判，為無理由，應駁回上訴。
丙、本件本訴及反訴判決基礎俱已臻明確，兩造其餘攻防方法及
    訴訟資料經本院審酌後，核與判決不生影響，無逐一論駁之
    必要，併此敘明。
丁、據上論結，本訴育騰公司之上訴為一部有理由、一部無理由
    ，丙○○之上訴為無理由，依法判決如主文。
中　　華　　民　　國　　96　　年　　2 　　月　　7 　　日
                    民事第十二庭
                        審判長法  官  張宗權
                              法  官  蕭艿菁
                              法　官　陳永昌
正本係照原本作成。
不得上訴。
中　　華　　民　　國　　96　　年　　2 　　月　　7 　　日
　　　　　　　　　          　書記官  劉美垣
